ACORDAO-COMPLETO-2410445

ACÓRDÃO 7341/2020 ATA 23/2020 - SEGUNDA CÂMARA

VISTOS, relatados e discutidos estes autos de tomada de contas especial instaurada pela Secretaria Especial de Cultura em desfavor da Musika Produções Artísticas e Culturais Ltda. - ME, como entidade patrocinada, além de Caroline Eugenie Fernande Kranz e Pierre André Kranz, como então sócios dessa entidade, diante da omissão no dever de prestar contas dos recursos captados sob o valor original de R$ 229.024,34 em prol do projeto cultural intitulado como "Ute Lemper - a arte do cabaret", nos termos da Lei n.º 8.313 (Lei de Incentivo à Cultura) , de 1991;
ACORDAM os Ministros do Tribunal de Contas da União, reunidos em Sessão da 2ª¿Câmara, diante das razões apresentadas pelo Relator, em:
9.1. considerar revéis os responsáveis (Caroline Eugenie Fernande Kranz, Pierre André Kranz e Musika Produções Artísticas e Culturais Ltda. - ME) , nos termos do art. 12, § 3º, da Lei n.º 8.443, de 1992;
9.2. julgar irregulares as contas de Caroline Eugenie Fernande Kranz e Pierre André Kranz, além da Musika Produções Artísticas e Culturais Ltda. - ME, nos termos dos arts.¿1º, I, 16, III, "a" e "c", e 19, caput, da Lei n.º¿8.443, de 1992, para condená-los, solidariamente, ao pagamento do correspondente débito, com a fixação do prazo de 15 (quinze) dias contados da notificação, para comprovarem, perante o Tribunal, nos termos do art. 214, III, "a", do RITCU, o recolhimento da referida dívida em favor do Fundo Nacional de Cultura, com a atualização monetária e os juros de mora calculados desde as datas informadas até o efetivo recolhimento, na forma da legislação em vigor, sob as seguintes condições:
	VALOR ORIGINAL (em R$) 
	DATA DA OCORRÊNCIA

	200.000,00
	30/12/2010

	29.024,34
	12/09/2011

9.3. aplicar em desfavor de Caroline Eugenie Fernande Kranz e Pierre André Kranz, além da Musika Produções Artísticas e Culturais Ltda. - ME, individualmente, a multa prevista no art.¿57 da Lei n.º¿8.443, de 1992, sob o valor de R$¿70.000,00 (setenta mil reais) , fixando-lhes o prazo de 15 (quinze) dias, contados da notificação, para que comprovem, perante o Tribunal, nos termos do art.¿214, III, "a", do RITCU, o recolhimento da referida dívida ao Tesouro Nacional, na forma da legislação em vigor;
9.4. autorizar, caso requerido, nos termos do art. 26 da Lei n.º 8.443, de 1992, e do art. 217 do RITCU, o parcelamento das dívidas fixadas por este Acórdão em até 36 (trinta e seis) parcelas mensais e sucessivas, com a atualização monetária e os correspondentes acréscimos legais, esclarecendo aos responsáveis que a falta de pagamento de qualquer parcela importará no vencimento antecipado do saldo devedor, sem prejuízo das demais medidas legais;
9.5. autorizar, desde logo, a cobrança judicial das dívidas fixadas por este Acórdão, nos termos do art. 28, II, da Lei n.º 8.443, de 1992, diante do não atendimento às notificações;¿e
9.6. enviar, nos termos da Resolução TCU n.º 315, de 2020, a cópia do presente Acórdão, com o Relatório e a Proposta de Deliberação, à Procuradoria da República no Estado do Rio de Janeiro, nos termos do art.¿16, § 3º, da Lei n.º¿8.443, de 1992, para o ajuizamento das ações penais e civis cabíveis.

Tomada de contas especial instaurada pela Secretaria Especial de Cultura em desfavor da Musika Produções Artísticas e Culturais Ltda.  ME, como entidade convenente, além de Caroline Eugenie Fernande Kranz e Pierre André Kranz, como então sócios dessa entidade, diante da omissão no dever de prestar contas dos recursos captados sob o valor original de R$ 229.024,34 em prol do projeto cultural intitulado como Ute Lemper  a arte do cabaret, nos termos da Lei n.º 8.313 (Lei de Incentivo à Cultura), de 1991.

Segunda Câmara

Secretaria Especial de Cultura.

3. Responsáveis: Caroline Eugenie Fernande Kranz (CPF XXX.905.587-XX); Musika Produções Artísticas e Culturais Ltda. - ME (CNPJ 01.958.486/0001-38); Pierre André Kranz (CPF XXX.950.457-XX).

13.1. Ministros presentes: Ana Arraes (Presidente), Aroldo Cedraz e Raimundo Carreiro.
13.2. Ministro-Substituto convocado: Marcos Bemquerer Costa.
13.3. Ministro-Substituto presente: André Luís de Carvalho (Relator).

ANDRÉ DE CARVALHO

Trata-se de tomada de contas especial instaurada pela Secretaria Especial de Cultura em desfavor da Musika Produções Artísticas e Culturais Ltda. - ME, como entidade patrocinada, além de Caroline Eugenie Fernande Kranz e Pierre André Kranz, como então sócios dessa entidade, diante da omissão no dever de prestar contas dos recursos captados sob o valor original de R$ 229.024,34 em prol do projeto cultural intitulado como "Ute Lemper - a arte do cabaret", nos termos da Lei n.º 8.313 (Lei de Incentivo à Cultura) , de 1991.
2.	Após a análise final do feito, a Auditora Federal Sarah Peixoto Toledo Gondim lançou o seu parecer conclusivo à Peça 63, com a anuência dos dirigentes da Secex-TCE (Peças 64 e 65) , nos seguintes termos:
" (...) HISTÓRICO
2. A Portaria MinC 734/2010 autorizou a captação do valor de apoio, totalizando R$ 379.027,00 no período de 27/12/2010 a 31/12/2010 (peça 6) , posteriormente prorrogada para até 31/12/2011 (peça 10) recaindo o prazo para prestação de contas em 29/2/2012, conforme art. 28, § 5º, da IN STN 1/1997, o qual prevê o prazo máximo de sessenta dias após o término do prazo de execução de um convênio para serem prestadas as contas.
3. Do total autorizado, foi captado pelo proponente R$ 229.024,34 conforme recibos de captação, de acordo com as seguintes informações:
	Data da captação
	Valor (R$) 
	Recibo mecenato

	30/12/2010
	200.000,00
	Peça 8

	12/09/2011
	29.024,34
	Peça 13

	Total
	229.024,34
	-

4. A Musika Produções Artísticas e Culturais Ltda - ME requisitou o reenquadramento do projeto para o art. 18 da Lei 8.313/1991, pleito que foi acatado pelo MinC (peça 12) .
5. Findo o prazo para apresentar a prestação de contas final, foi feita diligência eletrônica à empresa Musika Produções Artísticas e Culturais Ltda - ME, em 28/11/2017 (peça 13) para que trouxesse os documentos necessários.
6. Em face de seu não comparecimento, a gestão empreendida no projeto foi quali¿cada como irregular, conforme o Laudo Final sobre a Prestação de Contas n° 025/2018 - CGARE/DEIPC/SEFIC/MinC (peça 17) , datado de 6/2/2018, que determinou sua reprovação e deferiu a inadimplência da proponente. A reprovação constou também na Portaria 97/2018 (peça 18) .
7. Tentou-se notificar os responsáveis, Musika Produções Artísticas e Culturais Ltda - ME, Pierre André Kranz e Caroline Eugenie Fernande Kranz por meio dos Comunicados 52, 53 e 54/2017, respectivamente (peças 21, 22 e 23) , que foram devolvidos ao remetente. Assim, procedeu-se com suas notificações no Diário Oficial da União - DOU, por meio de edital publicado em 8/5/2018.
8. Diante da não apresentação da prestação de contas e da consequente não demonstração da boa e regular gestão dos recursos repassados, assim como a não devolução dos recursos, instaurou-se o presente processo. Nesse sentido, no Relatório de TCE 1181/2018 (peça 37) , concluiu-se que o prejuízo importava no valor histórico de R$ 229.024,34, imputando-se a responsabilidade solidária à Musika Produções Artísticas e Culturais Ltda - ME (CNPJ 01.958.486/0001-38) , e a seus dirigentes, Sr. Pierre André Kranz (CPF XXX.950.457-XX) e Sra. Caroline Eugenie Fernande Kranz (CPF XXX.905.587-XX) . 
9. O Relatório de Auditoria 1258/2018, da Controladoria-Geral da União (CGU) , ratificou o posicionamento do Tomador de Contas (peça 38) . Após serem emitidos o Certificado de Auditoria, o Parecer do Dirigente e o Pronunciamento Ministerial (peças 39, 40 e 41, respectivamente) , o processo foi remetido a esse Tribunal.
10. No âmbito deste Tribunal, foi lavrada a instrução inicial à peça 43, com a seguinte proposta de encaminhamento:
'PROPOSTA DE ENCAMINHAMENTO
27. Diante do exposto, submetem-se os autos à consideração superior, propondo:
27.1. realizar a CITAÇÃO solidária de Musika Produções Artísticas e Culturais Ltda - ME (CNPJ 01.958.486/0001-38) , Pierre André Kranz (CPF XXX.950.457-XX) , Caroline Eugenie Fernande Kranz (CPF XXX.905.587-XX) , com fundamento nos arts. 10, § 1º, e 12, incisos I e II, para que, no prazo de quinze dias, apresentem alegações de defesa e/ou recolham, aos cofres do Fundo Nacional de Cultura, as quantias abaixo indicadas, atualizadas monetariamente a partir das respectivas datas de ocorrência até o efetivo recolhimento, abatendo-se, na oportunidade, as quantias eventualmente ressarcidas, na forma da legislação em vigor, em decorrência da irregularidade descrita abaixo:
a) Irregularidade: não comprovação da boa e regular gestão dos recursos captados com amparo no Pronac 10-4882, decorrente da omissão no dever de prestar contas dos valores transferidos;
b) Dispositivos violados: arts. 37, caput, e 70, parágrafo único, da Constituição Federal; art. 93 do Decreto-Lei 200/67; art. 28, § 5º, da IN STN 1/1997;
c) Conduta: omitir-se no dever de prestar contas dos recursos captados com amparo no Pronac 10-4882, quando deveria tê-lo feito até 29/2/2012;
d) Nexo de causalidade: a conduta descrita impediu o estabelecimento do nexo causal entre as possíveis despesas efetuadas com os recursos recebidos no âmbito do projeto Pronac 10-4882, gerando uma presunção de dano ao erário no valor total captado no âmbito do Projeto;
e.1) Culpabilidade da responsável pessoa jurídica: não há excludentes de ilicitude, de culpabilidade e de punibilidade; é razoável supor que a entidade, por meio dos seus dirigentes, tinha consciência da ilicitude de sua conduta; era exigível da organização, por meio das decisões de seus dirigentes, conduta diversa da praticada, qual seja, apresentar a prestação de contas final no prazo e forma devidos, comprovando a boa e regular aplicação dos recursos;
e.2) Culpabilidade dos responsáveis pessoa física: não há excludentes de ilicitude, de culpabilidade e de punibilidade; é razoável supor que a responsável tinha consciência da ilicitude de sua conduta; era exigível conduta diversa da praticada, qual seja, desincumbir-se do seu dever por meio da apresentação da prestação de contas no prazo e forma devidos;
f) Valor original do débito e data:
	DATA 
	VALOR (R$) 

	30/12/2010
	200.000,00

	12/09/2011
	29.024,34

g) Valor do débito atualizado até 21/3/2019: R$ 368.368,11;
27.2. informar aos responsáveis solidários que, caso venham a ser condenadas pelo Tribunal, os débitos ora apurados serão acrescidos de juros de mora, nos termos do § 1º do art. 202 do RI/TCU;
27.3. esclarecer às responsáveis solidárias, em obediência ao art. 12, § 2º, da Lei 8.443/1992, e ao art. 12, inciso VI, da Resolução TCU 170/2004, que o recolhimento tempestivo do débito somente saneará o processo caso seja reconhecida a sua boa-fé e não se constate outra irregularidade nas contas;
27.4. realizar a AUDIÊNCIA de Pierre André Kranz (CPF XXX.950.457-XX) e Caroline Eugenie Fernande Kranz (CPF XXX.905.587-XX) , dirigentes da Musika Produções Artísticas e Culturais Ltda - ME (CNPJ 01.958.486/0001-38) , com fundamento nos arts. 10, § 1º, e 12, incisos I e III, da Lei 8.443/1992, c/c o art. 202, incisos I e III, do RI/TCU, para que, no prazo de quinze dias, apresente razões de justificativa quanto à omissão no dever de prestar contas dos recursos captados com amparo no Pronac 10-4882, cujo prazo se encerrou em 29/2/2012;
a) Irregularidade: não cumprimento do prazo originalmente estipulado para prestação de contas no âmbito do projeto Pronac 10-4882;
b) Dispositivos violados: arts. 37, caput, e 70, parágrafo único, da Constituição Federal; art. 93 do Decreto-Lei 200/67; art. 28, § 5º, da IN STN 1/1997;
c.) Conduta: descumprir o prazo originalmente estipulado para prestação de contas dos recursos federais captados com amparo no Pronac 10-4882, que se encerrou em 29/2/2012;
d) Nexo de causalidade: a conduta adotada impediu de se comprovar o nexo entre o objeto pactuado no convênio e os recursos destinados a esse ajuste, de modo que se caracterizou a impossibilidade de se aferir a boa e regular gestão dos recursos captados com amparo no Pronac 10-4882;
e) Culpabilidade: não há excludentes de ilicitude, de culpabilidade e de punibilidade; é razoável supor que a responsável tinha consciência da ilicitude de sua conduta; era exigível conduta diversa da praticada, qual seja, desincumbir-se do seu dever por meio da apresentação da prestação de contas no prazo e forma devidos;'
11. Em cumprimento ao pronunciamento do titular da unidade técnica, de 22/3/2019, foi promovida a citação e a audiência dos responsáveis, da seguinte maneira:
a) Musika Produções Artísticas e Culturais Ltda - ME (CNPJ 01.958.486/0001-38) : após tentativas de notificar a empresa por meio de ofícios enviados a seu endereço constante da base de dados da Receita Federal do Brasil (peças 51 e 54) , assim como ao endereço de seu representante legal (peça 57) , promoveu-se a citação da empresa por meio de edital publicado no Diário Oficial da União - DOU, em 13/11/2019 (peça 61) , sendo o prazo para apresentar defesa até 28/11/2019.
b) Pierre André Kranz (CPF XXX.950.457-XX) : notificado por meio do Ofício 1441/2019/Secex-TCE, de 5/4/2019, enviado ao endereço constante da base de dados da Receita Federal do Brasil (peça 49) . O documento foi recebido em 18/4/2019, conforme Aviso de Recebimento -AR, assinado por Milton de Souza (peça 53) , sendo o prazo para apresentar defesa até 3/5/2019.
c) Caroline Eugenie Fernande Kranz (CPF XXX.905.587-XX) : notificada por meio do Ofício 1442/2019/Secex-TCE, de 5/4/2019, enviado ao endereço constante da base de dados da Receita Federal do Brasil (peça 50) . O documento foi recebido em 18/4/2019, conforme Aviso de Recebimento -AR, assinado por Milton de Souza (peça 52) , sendo o prazo para apresentar defesa até 3/5/2019.
12. Transcorrido o prazo regimental, os responsáveis permaneceram silentes, devendo ser considerados reveis, nos termos do art. 12, §3º, da Lei 8.443/1992.
EXAME TÉCNICO
Da validade das notificações:
13. Preliminarmente, cumpre tecer breves considerações sobre a forma como são realizadas as comunicações processuais no TCU. A esse respeito, destacam-se o art. 179, do Regimento Interno do TCU (Resolução 155, de 4/12/2002) e o art. 4º, inciso III, § 1º, da Resolução TCU 170, de 30 de junho de 2004, in verbis:
'Art. 179. A citação, a audiência ou a notificação, bem como a comunicação de diligência, far se-ão:
I - mediante ciência da parte, efetivada por servidor designado, por meio eletrônico, fac-símile, telegrama ou qualquer outra forma, desde que fique confirmada inequivocamente a entrega da comunicação ao destinatário;
II - mediante carta registrada, com aviso de recebimento que comprove a entrega no endereço do destinatário;
III - por edital publicado no Diário Oficial da União, quando o seu destinatário não for localizado
 (...) 
Art. 3º As comunicações serão dirigidas ao responsável, ou ao interessado, ou ao dirigente de órgão ou entidade, ou ao representante legal ou ao procurador constituído nos autos, com poderes expressos no mandato para esse fim, por meio de:
I - correio eletrônico, fac-símile ou telegrama;
II - servidor designado;
III - carta registrada, com aviso de recebimento;
IV - edital publicado no Diário Oficial da União, quando o seu destinatário não for localizado, nas hipóteses em que seja necessário o exercício de defesa.
Art. 4º. Consideram-se entregues as comunicações:
I - efetivadas conforme disposto nos incisos I e II do artigo anterior, mediante confirmação da ciência do destinatário;
II - realizadas na forma prevista no inciso III do artigo anterior, com o retorno do aviso de recebimento, entregue comprovadamente no endereço do destinatário;
III - na data de publicação do edital no Diário Oficial da União, quando realizadas na forma prevista no inciso IV do artigo anterior.
§ 1º O endereço do destinatário deverá ser previamente confirmado mediante consulta aos sistemas disponíveis ao Tribunal ou a outros meios de informação, a qual deverá ser juntada ao respectivo processo. (...) '
14. Bem se vê, portanto, que a validade da citação via postal não depende de que o aviso de recebimento seja assinado pelo próprio destinatário da comunicação, o que dispensa, no caso em tela, a entrega do AR em 'mãos próprias'. A exigência da norma é no sentido de o Tribunal verificar se a correspondência foi entregue no endereço correto, residindo aqui a necessidade de certeza inequívoca. 
15. Não é outra a orientação da jurisprudência do TCU, conforme se verifica dos julgados a seguir transcritos:
'São válidas as comunicações processuais entregues, mediante carta registrada, no endereço correto do responsável, não havendo necessidade de que o recebimento seja feito por ele próprio (Acórdão 3648/2013-TCU-Segunda Câmara, Relator Ministro JOSÉ JORGE) ;
É prescindível a entrega pessoal das comunicações pelo TCU, razão pela qual não há necessidade de que o aviso de recebimento seja assinado pelo próprio destinatário. Entregando se a correspondência no endereço correto do destinatário, presume-se o recebimento da citação. (Acórdão 1019/2008-TCU-Plenário, Relator Ministro BENJAMIN ZYMLER) ;
As comunicações do TCU, inclusive as citações, deverão ser realizadas mediante Aviso de Recebimento - AR, via Empresa Brasileira de Correios e Telégrafos, bastando para sua validade que se demonstre que a correspondência foi entregue no endereço correto. (Acórdão 1526/2007-TCU-Plenário, Relator Ministro AROLDO CEDRAZ) .'
16. A validade do critério de comunicação processual do TCU foi referendada pelo Supremo Tribunal Federal, nos termos do julgamento do MS-AgR 25.816/DF, por meio do qual se afirmou a desnecessidade da ciência pessoal do interessado, entendendo-se suficiente a comprovação da entrega do 'AR' no endereço do destinatário:
'Ementa: agravo regimental. Mandado de segurança. Desnecessidade de intimação pessoal das decisões do tribunal de contas da união. art. 179 do regimento interno do TCU. Intimação do ato impugnado por carta registrada, iniciado o prazo do art. 18 da lei nº 1.533/51 da data constante do aviso de recebimento. Decadência reconhecida. Agravo improvido.
O envio de carta registrada com aviso de recebimento está expressamente enumerado entre os meios de comunicação de que dispõe o Tribunal de Contas da União para proceder às suas intimações.
O inciso II do art. 179 do Regimento Interno do TCU é claro ao exigir apenas a comprovação da entrega no endereço do destinatário, bastando o aviso de recebimento simples.'
17. No caso vertente, a citação de todos os responsáveis foi feita de forma bastante zelosa, visto que, em relação a Pierre André Kranz e Caroline Eugenie Fernande Kranz, os ofícios foram enviados aos seus endereços constantes no sistema CPF e a entrega nesses endereços ficou comprovada (peças 49, 50, 52 e 53) .
18. Já quanto à empresa Musika Produções Artísticas e Culturais Ltda., inicialmente, tentou-se a citação por meio do Ofício 1439/2019/Secex-TCE, de 5/4/2019, enviado ao seu endereço constante da base de dados da Receita Federal do Brasil (peça 51) . Devido à devolução do expediente (peças 54 e 55) , foi enviado o Ofício 3429/2019/Secex-TCE, de 5/6/2019, ao seu representante legal, Pierre André Kranz (peça 57) . Diante do não comparecimento do dirigente aos autos, promoveu-se a citação da empresa por meio de edital publicado no Diário Oficial da União - DOU, em 13/11/2019 (peça 61) .
19. Nos processos do TCU, a revelia não leva à presunção de que seriam verdadeiras todas as imputações levantadas contra os responsáveis, diferentemente do que ocorre no processo civil, em que a revelia do réu opera a presunção da verdade dos fatos narrados pelo autor. Dessa forma, a avaliação da responsabilidade do agente não pode prescindir da prova existente no processo ou para ele carreada. 
20. Ao não apresentar sua defesa, o responsável deixou de produzir prova da regular aplicação dos recursos sob sua responsabilidade, em afronta às normas que impõem aos gestores públicos a obrigação legal de, sempre que demandados pelos órgãos de controle, apresentar os documentos que demonstrem a correta utilização das verbas públicas, a exemplo do contido no art. 93 do Decreto-Lei 200/1967: 'Quem quer que utilize dinheiros públicos terá de justificar seu bom e regular emprego na conformidade das leis, regulamentos e normas emanadas das autoridades administrativas competentes.'
21. Mesmo as alegações de defesa não sendo apresentadas, considerando o princípio da verdade real que rege esta Corte, procurou-se buscar, em manifestações dos responsáveis na fase interna desta Tomada de Contas Especial, se havia algum argumento que pudesse ser aproveitado a seu favor.
22. Todavia, os responsáveis não se manifestaram na fase interna, não havendo, assim, nenhum argumento que possa vir a ser analisado e posteriormente servir para afastar as irregularidades apontadas.
23. Em se tratando de processo em que a parte interessada não se manifestou acerca das irregularidades imputadas, não há elementos para que se possa efetivamente aferir e reconhecer a ocorrência de boa-fé na conduta dos responsáveis, podendo este Tribunal, desde logo, proferir o julgamento de mérito pela irregularidade das contas, conforme os termos dos §§ 2º e 6º do art. 202 do Regimento Interno do TCU. (Acórdão 2064/2011-TCU-Primeira Câmara (relator: Ubiratan Aguiar) , 6.182/2011-TCU-1ª Câmara (relator: Weber de Oliveira) , 4.072/2010-TCU-1ª Câmara (Relator: Valmir Campelo) , 1.189/2009-TCU-1ª Câmara (Relator: Marcos Bemquerer) , 731/2008-TCU-Plenário (Relator: Aroldo Cedraz) .
24. Dessa forma, os responsáveis devem ser considerados reveis, nos termos do art. 12, §3º, da Lei 8.443/1992, devendo julgar as seus contas irregulares, condenando-os solidariamente ao débito apurado e aplicando-lhes a multa prevista no art. 57 da Lei 8.443/1992.
25. Ainda, deveria ser aplicada a Pierre André Kranz e a Caroline Eugenie Fernande Kranz a multa prevista no art. 58, inciso I da Lei 8.443/1992, em razão da ausência de justificativas para o descumprimento no prazo para apresentar a prestação de contas.
26. Todavia, quanto à possibilidade de aplicação cumulativa das multas dos arts. 57 e 58, inciso II, da Lei 8.443/92, ainda que seja adequada a realização de citação e audiência do responsável, por força do disposto no art. 209, §4º, do RI/TCU, o Tribunal reconhece que existe relação de subordinação entre as condutas de 'não comprovação da aplicação dos recursos devido à omissão em prestar contas' e de 'não cumprimento do prazo para prestar contas', sendo a primeira consequência da segunda, o que enseja, na verificação das duas irregularidades, a aplicação da multa do art. 57, com o afastamento da multa do art. 58, inciso II, em atenção ao princípio da absorção (Acórdão 9579/2015-TCU-Segunda Câmara, Relator Vital do Rêgo; Acórdão 2469/2019-TCU-Primeira Câmara, Relator Augusto Sherman) .
27. Conforme leciona Cezar Bitencourt (Tratado de Direito Penal: parte geral - 8 Ed. - São Paulo: Saraiva, 2003. Pg.565) , na absorção, ' (...) a pena do delito mais grave absorve a pena do delito menos grave, que deve ser desprezada'. No caso concreto, a 'omissão no dever de prestar contas', embora seja uma irregularidade autônoma, funciona como fase ou meio para a consecução da 'não comprovação da aplicação dos recursos', havendo clara relação de interdependência entre essas condutas.
28. Dessa forma, recaindo a duas ocorrências num mesmo gestor, deve prevalecer a pena do delito mais grave, qual seja, a multa do art. 57 da Lei 8.443/92.
Prescrição da Pretensão Punitiva
29. Vale ressaltar que a pretensão punitiva do TCU, conforme Acórdão 1441/2016-TCU-Plenário, Relator: Benjamin Zymler, que uniformizou a jurisprudência acerca dessa questão, subordina-se ao prazo geral de prescrição indicado no art. 205 do Código Civil, que é de dez anos, contado da data de ocorrência da irregularidade sancionada, nos termos do art. 189 do Código Civil, sendo este prazo interrompido pelo ato que ordenar a citação, a audiência ou a oitiva dos responsáveis.
30. No caso em exame, não ocorreu a prescrição, uma vez que a irregularidade sancionada ocorreu em 1/3/2012, e o ato de ordenação da citação ocorreu em 22/3/2019.
CONCLUSÃO
31. Em face da análise promovida na seção 'Exame Técnico', verifica-se que os responsáveis não lograram comprovar a boa e regular aplicação dos recursos. E, instado a se manifestar, optaram pelo silêncio, configurando a revelia, nos termos do § 3º, do art. 12, da Lei 8.443/1992.
32. Vale ressaltar que a jurisprudência pacífica nesta Corte é no sentido da imprescritibilidade das ações de ressarcimento ao erário (Súmula TCU 282) . Dessa forma, identificado dano ao erário, deve se instaurar e julgar o processo de tomada de contas especial para responsabilizar seus agentes causadores, respeitando o direito ao contraditório e à ampla defesa, independentemente de quando ocorreram os atos impugnados.
33. Verifica-se também que não houve a prescrição da pretensão punitiva, conforme análise já realizada.
34. Tendo em vista que não constam dos autos elementos que permitam reconhecer a boa-fé dos responsáveis, sugere-se que as contas dos responsáveis sejam julgadas irregulares, nos termos do art. 202, § 6º, do Regimento Interno do TCU, com a imputação do débito atualizado monetariamente e acrescido de juros de mora, nos termos do art. 202, §1º do Regimento Interno do TCU, descontado o valor eventualmente recolhido, com a aplicação da multa prevista no art. 57 da Lei 8.443/1992.
PROPOSTA DE ENCAMINHAMENTO
35. Diante do exposto, submetemos os autos à consideração superior, propondo ao Tribunal:
a) considerar reveis Musika Producoes Artisticas e Culturais Ltda - ME (CNPJ 01.958.486/0001-38) , Pierre Andre Kranz (CPF XXX.950.457-XX) e Caroline Eugenie Fernande Kranz (CPF XXX.905.587-XX) , para todos os efeitos, dando-se prosseguimento ao processo, com fulcro no art. 12, § 3º, da Lei n. 8.443/92;
b) julgar irregulares, nos termos dos arts. 1º, inciso I, 16, inciso III, alínea 'a' e 'c, § 2º, da Lei 8.443/1992 c/c os arts. 19 e 23, inciso III, da mesma Lei, e com arts. 1º, inciso I, 209, inciso I e III, 210 e 214, inciso III, do Regimento Interno/TCU, as contas de Musika Produções Artísticas e Culturais Ltda - ME (CNPJ 01.958.486/0001-38) , Pierre André Kranz (CPF XXX.950.457-XX) e Caroline Eugenie Fernande Kranz (CPF XXX.905.587-XX) , condenando-os solidariamente ao pagamento da importância a seguir especificada, atualizada monetariamente e acrescida dos juros de mora, calculada a partir da data discriminada até a data do efetiva quitação do débito, fixando-lhe o prazo de quinze dias, para que comprove, perante o Tribunal, o recolhimento das referidas quantias aos Fundo Nacional de Cultura, nos termos do art. 23, inciso III, alínea 'a', da citada lei;
	DATA 
	VALOR (R$) 

	30/12/2010
	200.000,00

	12/09/2011
	29.024,34

c) aplicar a Musika Produções Artísticas e Culturais Ltda - ME (CNPJ 01.958.486/0001-38) , Pierre André Kranz (CPF XXX.950.457-XX) e Caroline Eugenie Fernande Kranz (CPF XXX.905.587-XX) , individualmente, a multa prevista no art. 57 da Lei 8.443/1992 c/c o art. 267 do RI/TCU, fixando-lhes o prazo de quinze dias, a contar da notificação, para que comprovem, perante o Tribunal (art. 214, III, a, do Regimento Interno do TCU) , o recolhimento da dívida aos cofres do Tesouro Nacional, atualizada monetariamente desde a data do acórdão que vier a ser proferido por este Tribunal até a do efetivo recolhimento, se pagas após o vencimento, na forma da legislação em vigor;
d) autorizar, desde logo, a cobrança judicial das dívidas, caso não atendidas a notificação, na forma do disposto no art. 28, inciso II, da Lei 8.443/1992;
e) autorizar também, desde logo, se requerido, com fundamento no art. 28, inciso I, da Lei 8.443, de 1992 c/c o art. 217, §§ 1º e 2º do Regimento Interno, o parcelamento da (s) dívida (s) em até 36 parcelas, incidindo sobre cada parcela, corrigida monetariamente, os correspondentes acréscimos legais fixando- lhe o prazo de quinze dias, a contar do recebimento da notificação, para comprovar perante o Tribunal o recolhimento da primeira parcela, e de trinta dias, a contar da parcela anterior, para comprovar os recolhimentos das demais parcelas, devendo incidir sobre cada valor mensal, atualizado monetariamente, os juros de mora devidos, no caso do débito, na forma prevista na legislação em vigor, alertando os responsáveis de que a falta de comprovação do recolhimento de qualquer parcela importará o vencimento antecipado do saldo devedor, nos termos do § 2º do art. 217 do Regimento Interno deste Tribunal;
f) enviar cópia do Acórdão a ser prolatado, bem como do Relatório e do Voto que o fundamentarem ao Procuradoria da República no Estado do Rio de Janeiro, nos termos do § 3º do art. 16 da Lei 8.443/1992 c/c o § 7º do art. 209 do Regimento Interno do TCU, para adoção das medidas cabíveis;
g) enviar cópia do Acórdão que vier a ser proferido à Secretaria Especial de Cultura e aos responsáveis, para ciência, informando que a presente deliberação, acompanhada do Relatório e do Voto que a fundamenta, está disponível para a consulta no endereço www.tcu.gov.br/acordaos, além de esclarecer que, caso requerido, o TCU poderá fornecer sem custos as correspondentes cópias, de forma impressa.
h) informar a Pierre Andre Kranz (CPF XXX.950.457-XX) e a Caroline Eugenie Fernande Kranz (CPF XXX.905.587-XX) que, caso se demonstre, por via recursal, a correta aplicação dos recursos mas não se justifique a omissão da prestação de contas, o débito poderá ser afastado mas permanecerá a irregularidade das contas, dando-se ensejo à aplicação da multa prevista no art. 58, inciso I, da Lei 8.443/1992."
3.	Enfim, por intermédio da Exma. Sra. Procuradora-Geral Cristina Machado da Costa e Silva, o MPTCU manifestou a sua discordância em relação à aludida proposta da unidade técnica, tendo lançado, para tanto, o seu parecer à Peça 66 nos seguintes termos:
" (...) Trata-se de Tomada de Contas Especial instaurada pelo Ministério da Cultura (atual Secretaria Especial de Cultura) , em desfavor da Musika Produções Artísticas e Culturais Ltda, do Senhor Pierre Andre Kranz e da Senhora Caroline Eugenie Fernande Kranz, estes últimos na condição de dirigentes da referida pessoa jurídica, em virtude da não comprovação da boa e regular gestão dos recursos captados mediante incentivo fiscal da 'Lei Rouanet', em face da omissão no dever de prestar contas dos recursos destinados ao Pronac 10-4882 (Ute Lemper - a arte do cabaret) , que tinha como objetivo a realização de duas apresentações da cantora Ute Lemper sobre canções do século XX, sendo uma no Rio de Janeiro e outra em São Paulo.
2. Do total autorizado pelo Ministério para captação de recursos, R$ 379.027,00, no período de 27/12/2010 a 31/12/2010, com posterior prorrogação para 31/12/2011, foi captado pelo proponente o valor de R$ 229.024,34, conforme dois recibos de captação, nos valores de R$ 200.000,00 (data de 30/12/2010, peça 8) e R$ 29.024,34 (data de 12/09/2011, peça 13) . O prazo final para prestação de contas recaiu em 29/2/2012.
3. Depois de os responsáveis serem notificados e não comparecerem para justificar a irregularidade, a presente TCE foi instaurada tendo por motivo a ausência de apresentação da prestação de contas e a não devolução dos recursos. O Relatório de TCE n.º 1181/2018 (peça 37) concluiu que o dano ao erário importou no valor de R$ 229.024,34, sob responsabilidade solidária da Musika Produções Artísticas e Culturais Ltda e de seus dirigentes, Senhores Pierre Andre Kranz e Caroline Eugenie Fernande Kranz. Por meio de Relatório de Auditoria, Certificado de Auditoria e Parecer do Dirigente de Controle Interno, a CGU ratificou as conclusões do tomador de contas (peças 38 a 40) .
4. No âmbito do TCU, em caráter preliminar, a instrução à peça 43 propôs que fosse realizada a citação solidária da empresa e de seus dois dirigentes pelo débito apurado na fase interna (R$ 229.024,34) , tendo por irregularidade a não comprovação da boa e regular gestão dos recursos captados com amparo no Pronac 10-4882, decorrente da omissão no dever de prestar contas dos valores transferidos. De igual modo, foi proposta a realização de audiência do Senhor Pierre Andre Kranz e da Senhora Caroline Eugenie Fernande Kranz, considerando como irregularidade o não cumprimento do prazo originalmente estipulado para prestação de contas no âmbito do projeto Pronac 10-4882. Devidamente promovidas as citações e audiências, nos termos da proposição da Secex-TCE, cumpridas as normas do art. 179 do Regimento Interno/TCU, os responsáveis não compareceram aos autos, permanecendo silentes.
5. No mérito (instrução à peça 63) , propõe a Secex-TCE, tendo em vista que os responsáveis não lograram comprovar a boa e regular aplicação dos recursos captados, que as contas da Musika Produções Artísticas e Culturais Ltda e de seus dois dirigentes sejam julgadas irregulares, com condenação solidária ao pagamento da importância de R$ 229.024,34 e aplicação individual da multa do art. 57 da Lei n.º 8.443/1992.
6. A jurisprudência do TCU consolidou-se no sentido de admitir a responsabilização tanto da pessoa jurídica privada que recebe recursos federais, oriundos de transferências voluntárias, quanto de seus administradores, quando verificado dano ao erário. Nesse sentido é a Súmula n.º 286, que assim estabelece: 'A pessoa jurídica de direito privado destinatária de transferências voluntárias de recursos federais feitas com vistas à consecução de uma finalidade pública responde solidariamente com seus administradores pelos danos causados ao erário na aplicação desses recursos'. Antes da Súmula, o Tribunal já havia firmado esse entendimento em incidente de Uniformização de Jurisprudência suscitado pelo Ministério Público junto ao TCU, por meio do Acórdão 2763/2011-TCU-Plenário.
7. Conforme se extrai do entendimento, o representante pessoa física da entidade privada que deve responder solidariamente com ela é o administrador, ou seja, aquele que assume a responsabilidade pela gestão dos recursos recebidos. Os administradores, quando gerem recursos públicos no âmbito da pessoa jurídica que representam, decidem a destinação a ser dada a eles, o que os transformam em espécie de gestores públicos para fins de prestação de contas e demonstração da regular aplicação dos recursos recebidos, incidindo sobre eles o dever insculpido no art. 70, parágrafo único, da Constituição Federal.
8. No caso sob análise, observa-se que o Senhor Pierre Andre Kranz e a Senhora Caroline Eugenie Fernande Kranz são os únicos sócios da empresa Musika Produções Artísticas e Culturais Ltda, conforme o contrato social da firma (peça 4) . O contrato estabelece que o primeiro dirigente possui 9.999 quotas do capital social da empresa, enquanto a segunda dirigente possui 1 quota (cláusula 6.ª) . A ambos foi dado o poder de serem designados sócios-gerentes, podendo representar a Sociedade nas questões judiciais e extrajudiciais (cláusula 8.ª) .
9. Ocorre que os dois recibos de captação (peças 8 e 13) foram assinados apenas pelo Senhor Pierre Andre Kranz, na condição de sócio-gerente da pessoa jurídica, não havendo assinaturas ou atos de administração praticados pela Senhora Caroline Eugenie Fernande Kranz. Sendo assim, entende-se que à segunda dirigente não deve ser aplicado o entendimento da Súmula n.º 286 do TCU, o que permite concluir que sua responsabilização pelo débito apurado deve ser excluída.
10. Pelo exposto, esta representante do Ministério Público de Contas propõe que apenas as contas da Musika Produções Artísticas e Culturais Ltda. e do Senhor Pierre Andre Kranz devem ser julgadas irregulares, com condenação solidária ao pagamento do débito de R$ 229.024,34, e aplicação individual da multa do art. 57 da Lei n.º 8.443/1992. Quanto à Senhora Caroline Eugenie Fernande Kranz, sugere-se que ela seja excluída da presente relação processual."
É o Relatório.

não há.

Procuradora-Geral Cristina Machado da Costa e Silva.

TOMADA DE CONTAS ESPECIAL. LEI DE INCENTIVO À CULTURA. OMISSÃO NO DEVER DE PRESTAR CONTAS. CITAÇÃO. REVELIA. CONTAS IRREGULARES. DÉBITO. MULTA. COMUNICAÇÃO.

TOMADA DE CONTAS ESPECIAL (TCE)

Secretaria de Controle Externo de Tomada de Contas Especial (Secex-TCE).

Trata-se de tomada de contas especial instaurada pela Secretaria Especial de Cultura em desfavor da Musika Produções Artísticas e Culturais Ltda. - ME, como entidade patrocinada, além de Caroline Eugenie Fernande Kranz e Pierre André Kranz, como então sócios dessa entidade, diante da omissão no dever de prestar contas dos recursos captados sob o valor original de R$ 229.024,34 em prol do projeto cultural intitulado como "Ute Lemper - a arte do cabaret", nos termos da Lei n.º 8.313 (Lei de Incentivo à Cultura) , de 1991.
2.	A partir do Relatório n.º 1.181/2018 (Peça 37) , o tomador de contas assinalou a responsabilidade em desfavor de Musika Produções Artísticas e Culturais Ltda. - ME, como ente beneficiário, e dos sócios da referida entidade (Caroline Eugenie Fernande Kranz e Pierre André Kranz) , pelo dano ao erário sob o valor original de R$ 229.024,34 em face da omissão no dever de prestar contas dos aludidos recursos.
3.	No âmbito do TCU, a Secex-TCE promoveu a citação solidária de Caroline Eugenie Fernande Kranz e Pierre André Kranz, com a Musika Produções Artísticas e Culturais Ltda. - ME, além da audiência dos referidos sócios, para apresentarem as suas alegações de defesa ou recolherem o correspondente débito em decorrência da falta de comprovação da boa e regular aplicação dos recursos federais captados, no período de 27/12/2010 a 31/12/2011, em face da omissão no dever de prestar contas dos respectivos valores, tendo o respectivo prazo para essa prestação de contas encerrado em 29/2/2012. 
4.	Todavia, após a regular citação, os responsáveis não apresentaram a sua defesa, nem efetuaram, tampouco, o recolhimento do débito, passando à condição de revéis perante o TCU, nos termos do art. 12, § 3º, da Lei nº 8.443, de 1992.
5.	De todo modo, após a análise final do feito, a Secex-TCE propôs a irregularidade das contas dos responsáveis para condená-los ao pagamento do correspondente débito, além de lhes aplicar a multa prevista no art. 57 da Lei 8.443, de 1992.
6.	O MPTCU discordou, todavia, da aludida proposta da unidade técnica, ao sugerir a exclusão de Caroline Eugenie Fernande Kranz na presente relação processual, em função de não ter assinado em conjunto com Pierre André Kranz os recibos de captação dos recursos e de deter apenas uma única quota no capital social do referido ente beneficiário.  
7.	O TCU pode incorporar o parecer da unidade técnica a estas razões de decidir.
8.	A despeito desse suposto menor grau na participação de Caroline Eugenie Fernande Kranz perante o capital social da entidade em relação a Pierre André Kranz, estaria adequada a proposta da unidade técnica no sentido de condená-la solidariamente pelo correspondente débito em face de figurar como sócia-gerente na Musika Produções Artísticas e Culturais Ltda. - ME a partir da Cláusula 8ª do contrato social à Peça 4 (fls. 3-4) .
9.	Ocorre que, em consonância com o Acórdão 1377/2019-TCU-Plenário, o Acórdão 8187/2019-TCU-Segunda Câmara, e o Acórdão 5254/2018-TCU-Primeira Câmara, a jurisprudência do TCU estaria firmada no sentido da responsabilidade dos sócios em face da respectiva atividade gerencial nas pessoas jurídicas beneficiárias dos recursos públicos na forma da Lei n.º 8.313 (Lei Rouanet) , de 1991, devendo, assim, responder solidariamente com a empresa pelas aludidas irregularidades com o subsequente dano ao erário.
10.	Bem se sabe, ainda, que em consonância, por exemplo, com os Acórdãos 3.898/2019, 4.997/2019, 3.995/2020 e 4.002/2020, da 2ª Câmara, a jurisprudência do TCU estaria firmada no sentido da pessoal responsabilidade do gestor pela comprovação da boa e regular aplicação dos recursos captados sob a custódia do poder público federal, submetendo todo aquele que arrecada, utiliza ou gerencia esses recursos públicos ao dever de demonstrar o correto emprego dos correspondentes valores, nos termos dos arts. 70, parágrafo único, e 37,¿caput, da Constituição de 1988 e do art. 93 do Decreto-Lei n.º 200, de 1967, sem prejuízo de, por analogia à Súmula n.º 286 do TCU, a pessoa jurídica de direito privado também responder como destinatária dos recursos captados, em solidariedade com os seus administradores, pelo dano causado ao erário diante da ausência de efetiva comprovação da boa aplicação desses recursos públicos. 
11.	Por esse prisma, e diante, especialmente, da falta do necessário nexo causal entre os recursos captados e os supostos dispêndios incorridos no aludido projeto cultural, a ausência de elementos suficientes para demonstrar a boa e regular aplicação dos aludidos recursos públicos daria ensejo à presunção legal de dano ao erário e, assim, estaria adequada a proposta da unidade técnica no sentido da irregularidade das contas dos responsáveis para a subsequente condenação em débito e em multa.
12.	Não subsistiria, enfim, a eventual prescrição da pretensão punitiva do TCU sobre o presente caso concreto, nos termos do Acórdão 1441/2016-TCU-Plenário, diante da ausência do transcurso de mais de dez anos entre a ordem para a citação no âmbito do TCU, em 22/3/2019 (Peça 45) , e a data fatal para a prestação de contas final do aludido projeto cultural, em 29/2/2012 (Peça 63, fl. 1) .
13.	Eis que, por meio do aludido Acórdão 1.441/2016 proferido na Sessão Extraordinária de 8/6/2016, o Plenário do TCU firmou o seu entendimento no sentido de que a prescrição da pretensão punitiva deve seguir a regra geral do prazo decenal, contado a partir do fato, em linha com o art. 205 do Código Civil brasileiro, interrompendo a contagem do aludido prazo com a ordem de citação, nos termos do art. 240, caput, da Lei nº 13.105 (Código Processual Civil) , de 2015.
14.	Sem prejuízo, no entanto, do respeito a esse entendimento do TCU, deve ser reiterada a minha ressalva já registrada em vários outros julgados do Tribunal no sentido de que, na ausência de lei específica, o TCU não deveria aplicar qualquer prazo prescricional sobre a referida pretensão punitiva ou, então, na pior das hipóteses, o Tribunal deveria aplicar a regra prescricional fixada pela Lei nº 9.873, de 1999, não só porque ela trata diretamente de prescrição no âmbito do direito administrativo sancionador, mas também porque, entre outras medidas, a aludida lei manda aplicar o prazo prescricional penal, quando a infração administrativa também configure crime, além de determinar expressamente que, diante de ilícito continuado ou permanente, a contagem do prazo deve iniciar a partir da cessação do aludido ilícito.
15.	A despeito, então, de registrar essa minha posição pessoal, o TCU deve pugnar pela pronta aplicação da multa legal em desfavor dos aludidos responsáveis a partir do entendimento fixado pelo aludido Acórdão 1441/2016-TCU-Plenário.
16.	O TCU deve julgar irregulares, portanto, as contas de Caroline Eugenie Fernande Kranz e Pierre André Kranz, além da Musika Produções Artísticas e Culturais Ltda. - ME, para condená-los ao pagamento do anunciado débito, aplicando-lhes a multa prevista no art. 57 da Lei n.º 8.443, de 1992.
Ante o exposto, pugno pela prolação do Acórdão ora submetido a este Colegiado.  	
TCU, Sala das Sessões, em 14 de julho de 2020.
Ministro-Substituto ANDRÉ LUÍS DE CARVALHO 
Relator